臺灣嘉義地方法院交通事件裁定　　　　　　　　　　　九十三年度交聲字第八一號
　　原處分機關　交通部公路總局嘉義區監理所
　　異　議　人
　　即受處分人　甲○○
右列異議人即受處分人因違反道路交通管理處罰條例案件，對於原處分機關交通部公
路總局嘉義區監理所中華民國九十三年三月二十二日所為之處分（裁決書案號：嘉監
裁字第裁七○－ＫＡＣ三一六二九八號）聲明異議，本院裁定如左：
    主  文
原處分撤銷。
    理  由
一、聲明異議意旨略以：異議人即受處分人甲○○駕駛牌照號碼Ｖ九─六七七一號自
    小客車於民國九十一年十月十三日下午三時許，行經國道七十八號快速道路四十
    點七公里處，為警以雷達測速，發覺超速攔下，舉發違規超速，原處分機關即交
    通部公路總局嘉義區監理所，先於九十二年十二月三日逕行裁決，裁處異議人罰
    鍰新臺幣（下同）二千四百元，並記違規點數一點，異議人不服該裁決，向原處
    分機關提出聲明異議狀，明確表明向法院聲明異議之旨，然原處分機關無視內政
    部銜交通部所發佈之違反道路交通管理事件統一裁罰基準及處理細則第五十九條
    有關監理機關於接受異議書狀五日內，應將案件移送該管地方法院審理之規定，
    逕將該裁決書撤銷，將異議人之聲明異議狀以一般陳述單處理，未依規定送法院
    審理，反又於九十三年三月二十二日以嘉監裁字第裁七○－ＫＡＣ三一六二九八
    號為相同內容之裁罰，查交通異議事件非訴願前置之訴訟事件，原處分機關未依
    法行政，未依規定將異議人前聲明異議狀送法院審理，已使異議人在程序上及實
    體上均蒙受不正義，爰請求撤銷九十三年三月二十二日嘉監裁字第裁七○－ＫＡ
    Ｃ三一六二九八號裁決等語。
二、原處分機關對此則認：依「道路交通管理處罰條例」第八條第二項規定『前項處
    罰於裁決前，應給予違規行為人陳述意見之機會』，其「立法旨意」乃裁決機關
    於裁決前，應給予受處分人「陳述意見之機會」，裁決機關於「查明事實真相後
    始得據以作適當之裁處」，本案固因異議人未依規定期限到案，原處分機關因而
    於九十二年十二月三日依規定逕行裁決，然為顧及前開立法意旨，因此，將異議
    人聲明異議狀視同一般陳述書處理，先將原九十二年十二月三日作成之裁決書撤
    銷，並函請舉發機關查明，經舉發機關函覆無誤，始在於九十三年三月二十二日
    以嘉監裁字第裁七○－ＫＡＣ三一六二九八號裁決書，裁處異議人二千四百元，
    既然異議人表明對九十二年十二月三日之裁決有異議，足見尚有待查之事實，原
    處分機關本得依職權撤銷該處分，異議人前開所述，係因不瞭解「違反道路交通
    管理事件」裁決機關據以裁處之有關規定所致云云。
三、查異議人駕駛上揭自小客車，於前開時、地，經警以雷達測速，發覺超速攔下，
    以九一雲警交字第ＫＡＣ三一六二九八號舉發違反道路交通管理事件通知單舉發
    超速行駛，經異議人當場簽收罰單，罰單上指定於九十一年十月二十八日前到案
    ，異議人逾該期未到案說明，原處分機關遂依道路交通管理處罰條例第九條第一
    項規定，於九十二年十二月三日逕行裁決，裁處異議人罰鍰新臺幣（下同）二千
    四百元，並記違規點數一點，異議人不服該裁決，向原處分機關提出聲明異議狀
    聲明異議，表明向法院聲明異議之旨，原處分機關因而先行將九十二年十二月三
    日之裁決書撤銷，將該聲明異議狀視同一般陳述單受理，並於九十三年一月二日
    以九二嘉監裁字第一七九九九號函轉請舉發單位雲林縣警察局查明違規事實，經
    該局以雲警交字第０九三０００一五四四號函函覆舉發並無違誤，交通部公路總
    局嘉義區監理所始於九十三年三月二十二日，依道路交通管理處罰條例第四十條
    第一項之規定，以嘉監裁字第裁七○－ＫＡＣ三一六二九八號裁決書，裁處罰鍰
    二千四百元，而為與前開九十二年十二月三日相同內容之處分等情，業經本院調
    閱本件交通違規案件之聲明異議卷宗核閱屬實（卷宗影本附本院卷）。其中異議
    人於九十二年十二月二十二日所立之聲明異議狀，業已表明對原處分機關九十二
    年十二月三日嘉監裁字第七○－ＫＡＣ三一六二九八號裁決書聲明異議，且在狀
    末明確書明「此致嘉義區監理所」、「轉呈臺灣嘉義地方法院交通法庭」，足見
    異議人在該聲明異議狀中，確實已明確表達欲向法院聲明異議，請原處分機關轉
    呈之旨無疑。故本件異議人前開異議理由是否可採，主要審酌者厥為原處分機關
    得否將異議人已明確表示「向法院聲明異議」之聲明異議狀，視為陳述意見書，
    而逕自撤銷前述九十二年十二月三日所為之裁決後，另再於九十三年三月二十二
    日為相同內容之裁決。
四、按交通部公路總局所屬各監理機關為行政機關，各該監理機關對於違反道路交通
    管理事件所為之裁決，係該機關就公法上具體事件所為之決定，而對外直接發生
    法律效果（直接規範受處分人）之單方行政行為，屬行政處分無疑，故監理機關
    於作成行政處分時，即應遵守行政程序，確保依法行政之原則，以保障人民權益
    ，提高行政效能，增進人民對行政之信賴，如有違反行政程序之規定，其行政處
    分即有瑕疵。復按行政處分一旦作成，其內容除對相對人、關係人發生拘束之效
    力外，對於原處分機關亦發生拘束之效力，是以行政處分未經撤銷、廢止，或未
    因其他事由而失效，其效力繼續存在，亦即原處分機關不能任意否定其所作成之
    行政處分效力，僅在一定要件具備下始能撤銷與廢止，此謂行政處分之（實質）
    存續力，行政程序法第一百十條第三項定有明文。因此，合法之行政處分原處分
    機關不得撤銷，僅生廢止之問題，此觀諸行政程序法第一百十六條、第一百十七
    條、第一百二十二條、第一百二十三條規定自明。經查，原處分機關撤銷前開九
    十三年十二月三日所為裁決，係以該裁決違反「未予受處分人陳述意見機會，未
    查明違規事實真相裁處」為由，惟道路交通管理處罰條例所定罰鍰之處罰，行為
    人接獲違反道路交通管理事件通知單後，於十五日內得不經裁決，逕依第九十二
    條第三項之罰鍰基準規定，向指定之處所繳納結案；不服舉發事實者，應於十五
    日內，向處罰機關陳述意見；其不依通知所定期限前往指定處所聽候裁決，且未
    依規定期限繳納罰鍰結案或向處罰機關陳述意見者，處罰機關得逕行裁決之，道
    路交通管理處罰條例第九條定有明文；再者，違反道路交通管理事件統一裁罰基
    準及處理細則第四十一條第四項亦規定：處罰機關對於非屬第一項情形之案件，
    或行為人到案陳述不服舉發者，應使用違反道路交通管理事件裁決書裁決之。是
    依據上開規定，必待受處分人於到案期日前至裁決所表示不服、或於到案期日後
    ，裁決所方得進行裁決，因此，異議人若未依限到案陳述，原處分機關依前開規
    定於到案期日後進行裁決，尚難謂係「未予受處分人陳述意見之機會」。本件舉
    發違規通知單上業已載明到案日期係九十一年十月二十八日，該舉發違規通知單
    復為異議人所簽收，有該舉發違規通知單影本一份在卷可參，則異議人對於應在
    九十一年十月二十八日前到案向原處分機關陳述意見一節，非不知情，且原處分
   機關係待到案期日後（九十二年十二月三日），方進行裁決，於法並無不合，故
    原處分機關認前開九十二年十二月三日裁決有「未予異議人陳述意見之機會，違
    背道路交通管理處罰條例第八條第二項立法意旨」之違法情事，應有誤會。該裁
    決並未違法，原處分機關僅因異議人對該裁決聲明異議，即率爾將該處分撤銷，
    此撤銷之行政處分應無所據，原處分機關所為不無違背行政處分存續力規定而有
    恣意之嫌，並非適法。另依據道路交通管理事件統一裁罰基準及處理細則第五十
    九條規定，違反道路交通管理事件，受處分人不服處罰，依法聲明異議者，處罰
    機關應於接受異議書狀五日內，製作不服違反道路交通管理事件裁決聲明異議移
    送書，將案卷及有關證物連同聲明異議書狀，送交該管地方法院審理，本件異議
    人前於九十二年十二月二十二日所出具之聲明異議狀既已表明向本院聲明異議之
    意旨，依據上開規定，原處分機關本即應將該聲明異議送交本院審理，並無裁量
    之空間，原處分機關竟違背當事人本意，而逕將之視為一般陳述意見，並據而撤
    銷異議人聲明異議對象即原屬合法之九十二年十二月三日裁決，雖對異議人非必
    為不利，然其明顯違反上開道路交通管理事件統一裁罰基準及處理細則第五十九
    條規定，且恣意擬制當事人意思，撤銷原屬合法之裁決，自於法有違。原處分機
    關未付理由即違背當事人向法院聲明異議之意思，而違反道路交通管理事件統一
    裁罰基準及處理細則第五十九條規定，未將異議人之聲明異議送法院審理，反將
    合法之原九十二年十二月三日裁決處分撤銷，有違行政處分之存續力規定，當有
    恣意之嫌，該撤銷處分具行政程序法第一百十一條第七款規定之重大明顯瑕疵，
    應屬無效，依同法第一百十條第四項規定，自始不生效力。
五、綜上所述，異議人前開所辯應有理由，本件原處分機關任意將異議人對九十二年
    十二月三日裁決處分之（向法院）聲明異議，違背異議人之意思逕視為陳述意見
    書，未依道路交通管理事件統一裁罰基準及處理細則第五十九條規定，將異議人
    之聲明異議轉送法院，反將原屬合法之九十二年十二月三日裁決處分加以撤銷，
    該撤銷處分具重大明顯瑕疵，應屬無效，自始不生效力，故原處分機關九十二年
    十二月三日所為之裁決處分仍屬存在，並不因該無效之撤銷處分而消滅，因此，
    原處分機關於九十三年三月二十二日再為相同內容之嘉監裁字第裁七○－ＫＡＣ
    三一六二九八號裁決處分，應有違法，自應由本院予以撤銷，由原處分機關依異
    議人九十二年十二月二十二日所提聲明異議狀之意旨，將該聲明異議案件移送法
    院處理。
六、此應附予敘明者為行政機關對於人民違法行為進行裁罰，在裁罰前，本即應先查
    明違法行為是否屬實，違法行為屬實者，方得據以進行裁罰，在違法行為未究明
    前，應不得對人民進行裁罰，因此，行政機關若在違法事實未查明前，即先予裁
    罰，待裁罰後，人民表示異議，復先任意撤銷原裁罰處分，再進行查證，查證屬
    實後，又再為相同內容之裁罰，此種作法，或對行政機關作業程序有便利之處，
    有時也可避免誤罰之危險，然如此一來，行政機關先未查明違規事實即進行裁罰
    ，復恣意變更其自身所為之行政處分，均有違行政程序法規定，且此種作法對於
    行政機關公信力與人民權益均有妨礙，允宜慎之。
七、據上論斷，應依道路交通案件處理辦法第二十條前段，裁定如主文。
中      華      民      國    九十三    年      九      月      六      日
                              臺灣嘉義地方法院交通法庭
                                    法  官  林  坤  志
右正本證明與原本無異。
如不服本裁定，應於裁定送達後五日內向本院提出抗告狀（應附繕本）。
中      華      民      國    九十三    年      九      月      六      日
                                    書記官  黃  意  雯
